臺灣基隆地方法院民事簡易判決
110年度基簡字第1045號
原      告  遠東國際商業銀行股份有限公司


法定代理人  侯金英  
訴訟代理人  林翔瑜  
            林錦興  

            張依婷  
被      告  曾簡惠美

            曾耀賦  
            曾秀貞  
上列當事人間代位分割遺產等事件，本院於民國110年12月9日言
詞辯論終結，判決如下：
    主      文
原告之訴駁回。
訴訟費用由原告負擔。
    事實及理由
一、被告經合法通知，均未於言詞辯論期日到場，核無民事訴訟
    法第386條各款所列情形，爰依民事訴訟法第436條第2項、
    第385條第1項前段之規定，准原告之聲請，由其一造辯論而
    為判決。
二、原告起訴主張：被代位人曾耀銘對原告負有新臺幣（下同）
    121,215元之債務，經本院發給94年度執字第7816號、98年
    度司執字第11994號債權憑證。曾耀銘父親曾次郎死亡後遺
    有如附表一所示不動產（下稱系爭不動產），曾耀銘並未拋
    棄繼承，卻與被告為遺產分割協議，由被告曾簡惠美取得系
    爭不動產，經原告向本院提起撤銷遺產分割訴訟，由本院以
    110年度基簡字第150號民事簡易判決被告曾簡惠美應將系爭
    不動產於民國100年3月17日以分割繼承登記為原因所為之所
    有權登記予以塗銷，系爭不動產已回復登記為被繼承人曾次
    郎所有。然曾耀銘怠於辦理繼承登記及遺產分割，致原告無
    法進行拍賣，原告為實現債權，即有代位請求分割遺產之必
    要，為此依民法第242條、第1164條規定，代位曾耀銘提起
    本件訴訟，請求辦理繼承登記及分割系爭不動產等語。並聲
    明：㈠請准原告代位被代位人曾耀銘及被告就系爭不動產辦
    理繼承登記。㈡請准原告代位被代位人曾耀銘及被告就系爭
    不動產依附表二應繼分比例分割為分別所有。　　
三、被告抗辯略以：
　㈠被告曾簡惠美部分：對於原告請求沒有意見。
　㈡被告曾秀貞部分：對於原告請求沒有意見，除了系爭不動產
    產並無其他遺產。
　㈢被告曾耀賦未於言詞辯論期日到場，亦未提出書狀作何聲明
    或陳述。
四、原告主張被代位人曾耀銘目前積欠原告本金121,215元，系
    爭不動產依本院110年度基簡字第150號民事簡易判決回復登
    記為曾次郎所有，其全體繼承人為曾耀銘及被告等事實，業
    據原告提出本院94年度執字第7816號、98年度司執字第1199
    4號債權憑證、110年度基簡字第150號民事簡易判決、判決
    確定證明書、系爭不動產登記第二類謄本、被繼承人遺產稅
    免稅證明書、曾次郎除戶戶籍謄本、被告戶籍謄本等件影本
    為證，並為被告曾簡惠美、曾秀貞所不爭執，而被告曾耀賦
    經合法通知未到庭爭執，亦未提出書狀為何聲明或陳述以供
    本院參酌，堪信原告上開主張為真實可採。
五、原告依民法第242條、第1164條規定，代位曾耀銘提起本件
    分割遺產訴訟，請求被告及曾耀銘應就被繼承人曾次郎所有
    系爭不動產辦理繼承登記，並將系爭不動產分割為按附表二
    所示應繼分比例之分別共有關係，本院判斷如下：
　㈠按民法第759條規定：因繼承於登記前取得不動產物權者，非
    經登記，不得處分其物權。土地法第73條第1項規定土地權
    利變更登記，應由權利人及義務人會同聲請之，其無義務人
    者，由權利人聲請之，其係繼承登記者，得由任何繼承人為
    全體繼承人聲請之；土地登記規則第120條第1項規定繼承人
    為二人以上，部分繼承人因故不能會同其他繼承人共同申請
    繼承登記時，得由其中一人或數人為全體繼承人之利益，就
    被繼承人之土地，申請為公同共有之登記。依上規定，可知
    繼承人須先辦理遺產之繼承登記，始得分割，而此所謂登記
    係指「全體繼承人」公同共有之繼承登記，若未能會同全體
    繼承人辦理者，得由繼承人中之一人或數人為「全體繼承人
    」之利益，申請為「公同共有」之繼承登記。再按「分割共
    有物既對於物之權利有所變動，即屬處分行為之一種，凡因
    繼承於登記前已取得不動產物權者，其取得雖受法律之保護
    ，不以其未經繼承登記而否認其權利，但繼承人如欲分割其
    因繼承而取得公同共有之遺產，因屬於處分行為，依民法第
    759條規定，自非先經繼承登記，不得為之」（最高法院68
    年8月21日68年度第13次民事庭庭推總決議㈡參照）。並於70
    年1月20日70年度第2次民事庭會議決定㈡揭示：「共有之不
    動產之共有人中一人死亡，他共有人請求分割共有物時，為
    求訴訟之經濟起見，可許原告就請求繼承登記及分割共有物
    之訴合併提起，即以一訴請求該死亡之共有人之繼承人辦理
    繼承登記並請求該繼承人於辦理繼承登記後，與原告及其餘
    共有人分割共有之不動產」之旨。又最高法院於83年度台上
    字第1675號判決敘明：「繼承人有數人時，在分割遺產前，
    各繼承人對於遺產全部為公同共有，民法第一千一百五十一
    條定有明文。又繼承登記，得由任何繼承人為全體繼承人聲
    請之，合法繼承人為二人以上，其中部分繼承人因故不能會
    同其他繼承人共同申請繼承登記時，得由其中一人或數人為
    全體繼承人之利益，就被繼承人之土地，申請為公同共有之
    登記，其經繼承人全體同意者，得申請為分別共有之登記，
    復為土地法第七十三條第一項及土地登記規則第二十九條第
    一項所明定。依此規定，聲請為分別共有之繼承登記，必須
    經全體繼承人之同意，始得為之，又各繼承人得為全體繼承
    人之利益，單獨聲請為公同共有之繼承登記，故在繼承人相
    互間並無以訴請求他繼承人協同辦理繼承登記之必要，本院
    七十年一月二十日第二次民事庭會議決議僅指不動產之共有
    人中一人死亡，他共有人請求分割時，為求訴訟經濟起見，
    可許『他共有人』以一訴請求該死亡之共有人之繼承人辦理繼
    承登記及分割共有物，非謂繼承人相互間亦得以訴請求他繼
    承人協同辦理繼承登記」之旨，足見最高法院之見解，係認
    繼承之共有人中一人死亡，他共有人請求分割時，得以一訴
    請求該死亡之共有人之繼承人辦理繼承登記，並同時請求分
    割共有物；而在繼承人相互間，則無以訴請求他繼承人協同
    辦理繼承登記之必要，甚為明確。依上開法條規定及最高法
    院之見解，可知繼承人須先辦理遺產之全體繼承人公同共有
    之繼承登記，始得分割遺產，未能會同全體繼承人辦理者，
    得由繼承人中之一人或數人為全體繼承人之利益，申請為公
    同共有之繼承登記。本件原告既代位曾耀銘而提起本件訴訟
    ，其未能會同其他繼承人辦理系爭不動產繼承登記時，依土
    地登記規則第30條、第120條第1項規定，自得為全體繼承人
    之利益，就系爭不動產申請為全體繼承人辦理公同共有之繼
    承登記，於辦理完畢後，再為系爭不動產之分割，原告請求
    代位被代位人曾耀銘辦理繼承登記云云，欠缺權利保護之必
    要，應不准許。又被告曾簡惠美、曾耀賦、曾秀貞並非原告
    之債務人，對原告不負擔就所繼承遺產辦理繼承登記之義務
    ，故原告請求代位被告辦理系爭不動產之繼承登記，即屬無
    據。
　㈡另按將公同共有物之公同共有權利，變更為分別共有，其共
    有之性質已有變更，屬於處分行為之一種，故除依土地登記
    規則第120條第1項規定得由公同共有人全體同意，逕為分別
    共有登記外，依民法第759條之規定，非經辦理公同共有之
    繼承登記不得為之（最高法院91年度台上字第1754號判決意
    旨參照）。查系爭不動產均未辦理繼承登記，且分割遺產係
    以全部遺產為對象，消滅公同共有關係，則在系爭不動產辦
    理繼承登記前，原告尚不得代位曾耀銘請求分割系爭不動產
    。
七、綜上所述，原告依民法第242條、第1164條規定，請求代位
    被代位人曾耀銘及被告就系爭不動產辦理繼承登記並將系爭
    不動產按附表二應繼分比例分割為分別共有，為無理由，應
    予駁回。
八、結論：本件原告之訴為無理由，依民事訴訟法第436條第2 
    項、第385條第1項前段、第78條，判決如主文。
中　　華　　民　　國　　110 　年　　12　　月　　23　　日
                  基隆簡易庭法　官　陳湘琳　　　　　
以上正本係照原本作成。
對於本件判決如有不服，應於收受送達後20日內向本院提出上訴
書狀，上訴於本院合議庭，並按他造當事人之人數附具繕本。如
委任律師提起上訴者，應一併繳納上訴審裁判費。
中　　華　　民　　國　　110 　年　　12　　月　　23　　日
                            書記官　林亭如
附表一：
編號 被繼承人曾次郎遺產 面積 權利範圍 1 基隆市○○區○○○○段0000地號土地 246平方公尺 10000分之1040 2 基隆市○○區○○○○段00000地號土地 3平方公尺 10000分之1040 3 基隆市○○區○○○○段000○號即門牌號碼基隆市○○區○○路00巷00弄00○0號建物 69.19平方公尺 全部 

附表二：
編號 繼承人姓名 應繼分比例 1 曾耀銘 4分之1 2 曾簡惠美 4分之1 3 曾耀賦 4分之1 4 曾秀貞 4分之1